【裁判字號】    95,交訴,285
【裁判日期】    971223
【裁判案由】    過失致死
【裁判全文】
臺灣臺中地方法院刑事判決             95年度交訴字第285號
公  訴  人  臺灣臺中地方法院檢察署檢察官
被      告  丙○○
                    國民
上列被告因過失致死案件，經檢察官提起公訴（95年度偵字第26
522號），本院判決如下：
    主  文
本件公訴不受理。
    理  由
一、公訴意旨略以：被告丙○○於民國95年10月14日下午5 時30
    分許，駕駛車牌號碼A2─8901號自小客貨車，沿臺中縣大雅
    鄉○○○路往中山路方向行駛，其原應注意車前狀況，隨時
    採取必要安全措施，而依當時情形又無不能注意之情事，竟
    疏於注意及此，而在臺中縣大雅鄉○○○路175 號前時，因
    超車不慎撞及騎乘車牌號碼KBE─440號重型機車之被害人李
    勝雄，致被害人李勝雄人車倒地，受有左側胸腔大量出血、
    左側多發性肋骨骨折併出血之傷害，經送醫後仍不治死亡，
    因認有被告涉有刑法第276條第1項過失致死罪嫌。
二、按犯罪事實應依證據認定之，無證據不得認定其犯罪事實，
    刑事訴訟法第154條第2項定有明文。又認定被告有罪之事實
    ，應憑證據，如未能發現相當之證據，或證據不足以證明，
    自不能以推測或擬制之方法，以為裁判之基礎；且認定事實
    所憑之證據，其為訴訟上之證明，須達於通常一般人均不致
    有懷疑，而得確信其為事實之程度者，始得據為有罪之認定
    ，倘其證明尚未達到此一程度而有合理之懷疑存在時，尚難
    為有罪之認定基礎；刑事訴訟法第156條第2項規定，被告雖
    經自白，仍應調查其他必要之證據，以察其是否與事實相符
    。立法目的乃欲以補強證據擔保自白之真實性；亦即以補強
    證據之存在，藉之限制自白在證據上之價值。而所謂補強證
    據，則指除該自白本身外，其他足資以證明自白之犯罪事實
    確具有相當程度真實性之證據而言。雖其所補強者，非以事
    實之全部為必要，但亦須因補強證據與自白之相互利用，而
    足使犯罪事實獲得確信者，始足當之，最高法院著有40年臺
    上字第86號、76年臺上字第4986號、74年臺覆字第10號分別
    著有判例足資參照。又按刑法上之過失，其過失行為與結果
    間，在客觀上有相當因果關係始得成立。所謂相當因果關係
    ，係指依經驗法則，綜合行為當時所存在之一切事實，為客
    觀之事後審查，認為在一般情形下，有此環境、有此行為之
    同一條件，均可發生同一之結果者，則該條件即為發生結果
    之相當條件，行為與結果即有相當之因果關係。反之，若在
    一般情形下，有此同一條件存在，而依客觀之審查，認為不
    必皆發生此結果者，則該條件與結果不相當，不過為偶然之
    事實而已，其行為與結果間即無相當因果關係，最高法院76
    年臺上字第192 號亦著有判例可供參考。末按，告訴乃論之
    罪，告訴人於第一審辯論終結前得撤回其告訴，又告訴經撤
    回者，應諭知不受理之判決，刑事訴訟法第238條第1項及第
    303條第3款則分別規定甚明。
三、證據能力部分：按被告以外之人於審判外之陳述，雖不符前
    4 條之規定，而經當事人於審判程序同意作為證據，法院審
    酌該言詞陳述或書面陳述作成時之情況，認為適當者，亦得
    為證據。當事人、代理人或辯護人於法院調查證據時，知有
    第159條第1項不得為證據之情形，而未於言詞辯論終結前聲
    明異議者，視為有前項之同意，刑事訴訟法第159條之5定有
    明文。經查，被害人李勝雄死亡前於警詢、告訴人即被害人
    李勝雄之配偶甲○、證人即被害人李勝雄姪女李孟娟於警詢
    、偵查中之陳述，對被告而言，其性質雖均屬傳聞證據，然
    其等警詢、偵訊筆錄之內容，業經本院審理時予以提示並告
    以要旨，且經檢察官及被告表示意見，當事人已知上述筆錄
    乃傳聞證據，均未於言詞辯論終結前對該筆錄內容異議，依
    前揭規定，擬制同意作為證據，本院審酌上開筆錄作成時，
    並無不當取供之情形，認為以之作為本案之證據亦屬適當，
    是被害人李勝雄、證人李孟娟於警詢、告訴人甲○於警詢、
    偵查中之陳述，自具有證據能力，合先敘明。
四、本件公訴人認為被告丙○○涉犯刑法第276條第1項之過失致
    死罪嫌，無非係以被害人李勝雄之證述、道路交通事故談話
    紀錄表、道路交通事故調查報告表(一)、(二)、道路交通事故現
    場圖及現場照片、相驗筆錄、相驗屍體證明書、驗斷書、解
    剖報告書，為其論據。訊據被告丙○○雖為認罪之表示，惟
    仍應調查其餘證據，以察是否與事實相符。經查：
  (一)被告於95年10月14日下午5時30分許，駕駛車牌號碼A2─890
    1 號自小客貨車，沿臺中縣大雅鄉○○○路往中山路方向行
    駛，其原應注意車前狀況，隨時採取必要之安全措施，而依
    當時情形又無不能注意之情事，竟疏未注意及此，而在臺中
    縣大雅鄉○○○路175 號前時，因超車不慎撞及騎乘車牌號
    碼KBE─440號重型機車，搭載證人李孟娟之被害人李勝雄，
    致被害人李勝雄人車倒地，受有胸部挫傷合併左側第3至6根
    肋骨骨折之傷害等情，除經被告於警詢、偵查、本院準備程
    序時均供認在卷（見臺灣臺中地方法院檢察署相驗卷宗【下
    稱相驗卷】第15頁、第43至46頁、本院卷第18頁）外，並經
    被害人李勝雄於警詢時、證人李孟娟於警詢、偵查中均證述
    明確（見相驗卷第16頁、第47至49頁、第186 頁），且有道
    路交通事故現場圖、道路交通事故調查報告表(一)、(二)各1 份
    、現場及車輛比對照片共27張、被害人李勝雄之清泉綜合醫
    院病歷資料、診斷證明書各1 份（見相驗卷第12至14頁、第
    54至70頁、第120至180頁）附卷可稽，而堪認被害人李勝雄
    確因被告之過失行為，而受有胸部挫傷合併左側第3至6根肋
    骨骨折傷害之事實。
  (二)被害人李勝雄於本件車禍發生後，經送清泉綜合醫院急診治
    療並住院6 日後，於同年月20日上午10時出院，惟於出院當
    日下午1時許，在其臺中縣大雅鄉○○○路63巷113號住處，
    為告訴人甲○發現倒臥在房間門口，左邊額頭流血，呈現昏
    迷、休克狀態，而緊急送返清泉綜合醫院急診後，仍於同日
    下午2 時13分發生死亡之結果等情，有清泉綜合醫院法醫參
    考病歷摘要1份、解剖照片4張、解剖照片光碟1 份在卷可參
    （見相驗卷第181、195、196 頁、解剖光碟置於本院證物袋
    ），並經臺灣臺中地方法院檢察署檢察官督同法醫師相驗、
    解剖屬實，並製有相驗筆錄、相驗屍體驗斷書、相驗屍體證
    明書、解剖報告書各1 份存卷可查（見相驗卷第23至27頁、
    第188至192頁）。又查，被害人李勝雄係因「車禍（機車與
    機車【此應為機車與自小客貨車之誤】擦碰撞）」，造成「
    左側多處肋骨骨折併出血」，併「左側胸腔大量血胸」死亡
    ，死亡機轉為「呼吸衰竭」，死亡方式為「意外」等情，有
    前揭解剖報告書之鑑定結果可考（見相驗卷第192至193頁）
    。茲有疑義者，為被害人李勝雄發生死亡結果，與被告前述
    過失行為間，是否有相關因果關係存在。
  (三)查本院當庭勘驗鑑定證人即負責本案解剖之法醫師王約翰於
    本院審理時，所播放其於解剖時拍攝照片之光碟，並經鑑定
    證人乙○○○○當庭解說後，可以得知下列事項：被害人李
    勝雄中間胸骨經打開後，整個胸部均是黑色的血塊，而左肺
    被血壓著，因而萎縮，復因肺部無法張開來，始發生被害人
    李勝雄休克之結果，而被害人李勝雄胸部之出血量，經測量
    後，達1千3百ＣＣ，經鑑定證人乙○○○○將被害人李勝雄
    之出血清除後，可以看到被害人李勝雄右邊的肺部張開的非
    常好，沒有血，是正常的現象，而左邊的胸壁上可以看到血
    胸出血點，是肋骨在胸壁上斷掉，把胸壁的小血管刺破，血
    再滲出來，且因胸壁上面的皮層還在，足以表示傷口並不大
    ，所以滲出來的血並非多量，而是慢慢滲出來等情（見本院
    卷第72頁背面、第73頁）；另鑑定證人乙○○○○於本院審
    理時結證稱：本案經伊解剖結果，發現被害人李勝雄死亡原
    因有3點，第1點直接死亡原因是左側胸腔大量血胸，造成血
    胸原因是左側多發性肋骨骨折合併出血，而造成肋骨骨折的
    原因，依據檢察官給伊看的卷證，是因為機車與汽車碰撞的
    車禍，而被害人胸腔出血的情況，在車禍當時就已經發生了
    ，是因為肋骨骨折出血造成的，是胸壁上面的皮膚及裡面肋
    骨斷掉了，而慢慢的滲血，要足夠的出血量才會造成休克的
    結果，本件經解剖結果發現的出血量是1千3百ＣＣ，依照一
    般之經驗，出血量達5 百ＣＣ以上就會造成休克，但要視每
    個人的情形不同，本件被害人李勝雄在家中跌倒，是因為胸
    部都是血，休克後才跌倒，所以並非因事後跌倒才造成血胸
    ，被害人李勝雄真正的死因最後是休克，就是所謂的「張力
    性的血氣胸」，血積到1千3百ＣＣ後，肺部張不開，血流不
    回來心臟，所以才會休克，其心肺功能沒辦法平衡補償，所
    以這種休克都是突然倒下去等語（見本院卷第70至71頁、第
    77頁背面），足徵被害人李勝雄於本件車禍發生時，所受肋
    骨骨折之傷害，造成其胸壁有小傷口持續出血，形成血胸，
    且慢慢擠壓到左肺，直至其出血量達1千3百ＣＣ時，左肺遭
    受壓迫而萎縮，無法為維持正常的心肺功能，此即為被害人
    李勝雄於出院當日下午1 時許，突然休克之因，且此休克亦
    因而引發被害人李勝雄死亡結果之發生，允無疑義。
  (四)又查，被害人李勝雄於清泉綜合醫院住院期間，曾做過2 次
    Ｘ光放射線檢查，分別為95年10月14、同年月17日，其中開
    單日期為95年10月17日，完成日期為同年月18日之放射線報
    告上記載：「Evidence of left hemothorax is noted」（
    見相驗卷第144 頁），業已載明發現被害人李勝雄有血胸之
    跡象無誤；另鑑定證人乙○○○○於本院審理時復證述：以
    較不苛責的標準來看，如果傷患醫院住的時間超過24小時，
    應該就要被檢查出慢慢滲血之血胸情形，這是因為傷患剛來
    的時候，比較不容易檢查出此種現象，第2 天還要去看傷患
    ，所以要觀察，一般要聽胸部、肺的聲音是否正常，還要以
    Ｘ光追蹤，若有滲血的情形，依照伊等的經驗，大概1 天就
    可以在Ｘ光片看到出血，依照被害人李勝雄之病歷內記載95
    年10月14日急診時其胸部呼吸是乾淨的，當時胸部聽起來是
    良好的，所以急診時沒有發現血胸的情形，而被害人李勝雄
    住院時，檢查出肺部呼吸時有輕微的螺音，表示胸部裡面有
    水的聲音，而血胸也會產生螺音，而Ｘ光報告上面記載，95
    年10月14日未看到明顯的血胸和氣胸現象，但在同年月18日
    報告上說同年月17日有看到血胸的情形，且從同年月15日一
    直到19日，被害人李勝雄一直有抱怨左胸痛，直到20日仍有
    疼痛感，也有咳嗽現象，在被害人李勝雄有持續的疼痛及咳
    嗽時，應該要有警覺，如果在17日照Ｘ光發現有血胸現象，
    應該在18或19日會比較清楚進展情形如何，應該要後續追蹤
    看是否血胸的量有無持續增加，還要看肺部有沒有因血胸增
    加，以致肺部壓到萎縮，如果有此症狀，可能要插管，如果
    沒有，可以再持續追蹤，因為血胸的量少時，人體可以自行
    吸收，依照被害人李勝雄出血的情形，只需要作插胸管之處
    置即可，本件在被害人李勝雄95年10月20日出院離院前，最
    保險的作法，應該要照Ｘ光，看血胸量多少，出血量有無超
    過原來預期的，以本案被害人李勝雄於95年10月17日已發現
    血胸的情況，若在醫院持續接受治療的情形下，因為血胸引
    起死亡結果之機率，應該是非常非常接近零等語（見本院卷
    第70頁背面、第71、72頁），是被害人李勝雄於車禍時因肋
    骨骨折所產生血胸現象，係緩慢持續地滲血，而非突然間大
    量出血，且此於住院期間，已被發現，至多僅須作簡單的插
    管引流，即可解決此問題，因血胸而引發死亡結果發生之機
    率微乎其微，堪以認定。
  (五)被害人李勝雄於清泉綜合醫院住院時之主治醫師蘇思聰雖於
    本院審理時證述：被害人李勝雄於95年10月14日晚上送到病
    房後，就由伊擔任主治醫師，當時被害人李勝雄剛送到病房
    時左邊胸痛，急診來的時候有照胸部Ｘ光，左邊肋骨有骨折
    ，那時候Ｘ光片還沒有看到血胸或氣胸現象，所以先住院觀
    察，因為怕被害人李勝雄他肋骨疼痛，所以會貼膠帶做肋骨
    固定術，減輕其疼痛，於住院期間，除被害人李勝雄說左邊
    胸會痛以外，沒有其他症狀，一直到住院第4、5日稍微有咳
    嗽現象，所以伊有開一些止咳化痰的藥給被害人李勝雄，這
    種病人最怕有血胸現象，伊後來追蹤被害人李勝雄確實是有
    點血胸，所以住院時是觀察他的血壓、生命跡象方面有無變
    化，有沒有其他喘、呼吸急促或心痛、胸悶這些現象，但被
    害人李勝雄並無這方面症狀，基本上依伊以往經驗是3 天後
    還是可能會慢慢滲血，所以建議被害人李勝雄多觀察幾天，
    照完第2 次Ｘ光後那幾天，被害人李勝雄之症狀沒有更嚴重
    或是不舒服，心跳血壓方面也都很正常，沒有大量出血或是
    血量比較多，血壓沒有下降，心跳也沒有加速，伊每天都會
    去聽被害人李勝雄的呼吸聲音，跟住院前幾天沒有太大變化
    ，所以伊在照Ｘ光後繼續觀察，除了藥物治療，並未有進一
    步的治療，依照被害人李勝雄血胸的量，也不足以需要插胸
    管之類的治療，在被害人李勝雄住滿1 星期，完全沒有其他
    狀況的情況下，就讓被害人李勝雄出院，當然理論上可能須
    要照一照Ｘ光，但因為被害人李勝雄出院前1、2天才剛照過
    ，不一定每天都要照Ｘ光，中間一定要追蹤，至於哪時候要
    追蹤，要看病人情形，被害人李勝雄因為呼吸、心跳脈搏、
    血壓一直在正常範圍，所以沒有再追蹤，伊認為被害人李勝
    雄回復情形良好，才讓被害人李勝雄在95年10月20日出院，
    在被害人李勝雄出院前，伊有做例行性檢查，聽肺部換氣聲
    音，怕有血胸或是水積比較多，如果有此現象，呼吸換氣的
    聲音會比較小，甚至聽不到呼吸換氣的聲音，或是聽到的螺
    音比較多，可是被害人李勝雄出院那天，左邊肺部底部是有
    一點螺音，但不是整個左邊肺部有螺音，確實有水聲，可是
    上面的部分都可以聽到他換氣聲音，聽得很清楚，表示水分
    還不是很多，依伊判斷出血狀況與95年10月17日那天相比，
    並無甚大變化，不至於大量出血，至於有無須要在出院當日
    再照Ｘ光片，要看臨床判斷，依照被害人李勝雄的情形，並
    非絕對要照，被害人李勝雄為何突然在出院之後幾小時造成
    高達總計1千3百ＣＣ出血的情形，伊就不太清楚，也有可能
    用力或再撞到，急救過程中搬運病患過程有時會造成再出血
    云云（見本院卷第74至76頁）。惟查，鑑定證人乙○○○○
    於本院審理時復證述：依照被害人李勝雄左邊肺部因被壓迫
    而萎縮之情形，證人丁○○○○所述檢查結果，與解剖結果
    是不相配合的，因為解剖時被害人李勝雄的肺部已經縮成一
    團，所以證人丁○○○○說還可以聽到肺的聲音，伊是蠻懷
    疑的，造成被害人李勝雄之左肺萎縮至如解剖時所呈現之狀
    況，需要一些時間，以本案而言，不可能3 個小時突然大量
    出血造成肺部壓迫，因為依照解剖照片所示，被害人左邊的
    肺部，是肺壁上的皮破掉，是滲血，而不是大量出血，解剖
    上並無證據顯示有大的傷口導致大量出血，以被害人李勝雄
    的出血量來看，其滲血的情形應該超過1 天，是漸漸的出血
    ，肺部慢慢的萎縮，故以被害人李勝雄住院共5 個整天，再
    加上12個小時，大約140小時來看，平均約1小時出血10ＣＣ
    左右，與胸腔滲血狀況吻合等語綦祥（見本院卷第76頁背面
    、第77頁），且被害人李勝雄係因在家中休克後，始經家人
    送醫急救，足徵應係被害人李勝雄因血胸所累積之大量出血
    量致左肺萎縮，心肺功能無法正常運作而休克在先，是縱被
    害人李勝雄於送醫急救過程中，因搬運而引起胸壁出血處再
    行出血，然此亦與造成被害人李勝雄休克無關；況依本件解
    剖所呈現之證據顯示，被害人李勝雄胸部並無足以顯示有造
    成其於出院後3 小時內，突然大量出血之大傷口存在，是關
    於證人丁○○○○所述被害人李勝雄可能於出院後3 小時內
    使力不當或因送醫急救過程造成其胸部大量出血之情形，已
    可全然排除。故而堪認被害人李勝雄係因95年10月14日車禍
    肋骨骨折，造成胸壁破損，慢慢滲血，持續至同年月20日下
    午1時許，因出血量過多，終至引起休克、死亡之結果。
  (六)再者，由鑑定證人乙○○○○前揭所述，足認被害人李勝雄
    在住院期間之95年10月17日經檢查發現血胸現象後，若及時
    給予插管引流之處置，即可避免本件被害人李勝雄休克引發
    死亡結果之發生。惟證人丁○○○○於發現被害人李勝雄有
    血胸現象，且有胸痛、咳嗽等警訊時，僅採消極的持續觀察
    態度，而未給予積極之治療處置，甚至在被害人李勝雄出院
    前，未進一步以科學儀器檢查，以確認其血胸現象無礙之情
    形下，即准予被害人李勝雄出院，有無疏失，非無疑義。被
    害人李勝雄雖因本件車禍而受有肋骨骨折之傷害，且造成胸
    壁持續出血之現象，然此種傷害，在醫院就診時，若接受妥
    適的醫療處置，發生死亡之機率極微，接近於零等情，業據
    鑑定證人乙○○○○證述如前，足證本件被害人李勝雄發生
    死亡之結果，應與證人丁○○○○之醫療判斷及所採取之措
    施直接相關，而與本件車禍間，應無相當因果關係，堪可認
    定。
  (七)又查，臺灣臺中地方法院檢察署檢察官雖就證人蘇思聰對於
    被害人李勝雄住院期間之醫療過程有無疏失，送請行政院衛
    生署醫事審議委員會鑑定，其鑑定意見認為：「(一)綜合病程
    及屍體解剖結果，本案死因應為急性心肌梗塞造成心肺功能
    停止，因解剖發現左下支冠狀動脈成80％粥腫狀硬化狹窄現
    象，可造成急性心肌梗塞，其臨床之表徵可為突發性休克昏
    厥，甚至死亡。至解剖發現大量血胸一節，按血胸固可致呼
    吸衰竭，但一般血胸，其出血為漸進式，發生時應先出現呼
    吸困難及呼吸急促現象，而非一開始即以休克昏迷來表現，
    且比一般成人論，1千3百毫升血胸不致於造成心肺衰竭至死
    亡，故本案病人並非因大量血胸導致死亡。(二)病人於住院時
    第1天及第4天（相隔4天）之胸部之Ｘ光檢查，並未出現明
    顯血胸，另病人住院中之呼吸狀況、血壓及脈搏等生命徵象
    皆平穩，且於出院時護理人員予以衛教，曾囑咐返家後須注
    意呼吸型態，故清泉綜合醫院之醫療過程皆符合醫療常規，
    尚未發現有疏失之處。」等語，有行政院衛生署97年7月7日
    衛署醫字第0970200204號函所檢附之該署醫事審議委員會鑑
    定書（編號：0000000）1份在卷可憑。然該會之鑑定意見與
    本案解剖結果不相符合，參以鑑定證人乙○○○○於本院審
    理時亦證述：被害人李勝雄有心臟的問題，其心臟動脈有點
    阻塞，但此與車禍無關，如果把此因素排除，單純講血胸的
    死亡機率接近零，但如果把其他的這些因素都加進來，則被
    害人李勝雄會不會死亡很難講等語（見本院卷第72、73頁）
    ，足證鑑定證人乙○○○○於解剖時，已有發現被害人李勝
    雄心臟動脈血管阻塞之問題，然卻未將此認定係造成被害人
    李勝雄休克死亡之原因，是上開鑑定意見認定被害人李勝雄
    係因急性心肌梗塞造成休克、死亡之結果，是否正確，容可
    另行探究。惟縱採認上開鑑定意見，亦足認被害人李勝雄發
    生休克、死亡之結果，與本件車禍之發生無涉，因而被害人
    李勝雄死亡之結果，應與被告之過失行為間，尚無相當因果
    關係，至為灼然。
五、綜上各節，被告與被害人李勝雄發生車禍後，雖導致被害人
    李勝雄受傷之結果，然並不足以進一步引發其發生死亡之結
    果，而導致被害人李勝雄死亡之休克，無論係因證人蘇思聰
    未對於李勝雄血胸之情形，為適當之醫療處置，或因被害人
    李勝雄急性心肌梗塞所致，均與被告之過失行為無相當因果
    關係，堪可認定，自不得將被害人李勝雄死亡之結果，歸責
    於被告。是核被告所為，應係犯刑法第284條第1項前段之過
    失傷害罪，而依刑法第287 條前段之規定，須告訴乃論。茲
    據告訴人甲○於本院審理時當庭撤回告訴，揆諸首開說明，
    本件自應為不受理之判決，並不經言詞辯論為之。
據上論斷，應依刑事訴訟法第303條第3款、第307 條，判決如主
文。
中    華    民    國    97    年    12    月    23    日
                  刑事第四庭  審判長  法  官  唐光義
                                      法  官  洪挺梧
                                      法  官  郭妙俐
上正本證明與原本無異。
如不服本判決，應於收受送達後10日內向本院提出上訴書狀（應
敘述具體理由並附繕本）。
上訴書狀如未敘述理由，應於上訴期間屆滿後20日內補提理由書
於本院。
                                      書記官  廖鳳美
中    華    民    國    97    年    12    月    25    日


司法院資訊處製作；財團法人民間司法改革基金會備份。
